最高法院刑事判決　　　　　　　　　　　　　　　九十一年度台上字第五０九五號
　　上　訴　人　台灣高等法院台中分院檢察署檢察官
　　被　　　告　丁○○
　　　　　　　　丙○○
　　　　　　　　乙○○
　　　　　　　　甲○○
右上訴人因被告等違反公職人員選舉罷免法案件，不服台灣高等法院台中分院中華民
國九十一年四月三日第二審更審判決（九十年度上更(一)字第三四四號，起訴案號：台
灣台中地方法院檢察署八十八年度選偵字第九、十一號），提起上訴，本院判決如左
：
    主  文
原判決撤銷，發回台灣高等法院台中分院。
　　理  由
本件原判決以檢察官公訴意旨略稱，被告丁○○、丙○○（起訴書誤載為彭漢陽）、
乙○○、甲○○係馮定國於民國八十四年間，在台中縣競選第三屆立法委員之新黨義
工，並順利輔選馮定國當選立法委員。其後雙方因八十七年初台中縣縣議員選舉第七
選區新黨應提名三席或一席而發生爭端，即馮定國主張其在大屯區有二萬七千票之實
力，分配票源可當選三席縣議員，新黨國代唐元亮及丁○○等人則主張提名一席即丁
○○以確保當選。其後新黨提名二席，丁○○因差一百多票而落選，雙方因而產生心
結。嗣於同年四、五月間，雙方復因第四屆立法委員新黨立委初選而對立。被告等竟
共同基於概括之犯意，於同年十一月底，即第四屆立法委員競選期間，以新黨義工致
立委馮定國公開信名義，於第三封公開信中稱：「一批義工走了，會有另一批新的義
工來，此種利用義工的心態，其心可惡，連任必敗……」。又於第四封公開信中稱：
「挑戰黑金取名，淪為笑柄，使用黑道對付自己同志……」等虛偽不實內容。暗指馮
定國係利用義工、不重視義工，及利用黑道恐嚇，意圖使馮定國不當選，並以信函郵
寄予陳柏青、陳森霖、王中興等人，足以生損害馮定國之名譽。因認被告等涉犯刑法
第三百十條第二項、公職人員選舉罷免法第九十二條之罪嫌等情。惟經審理結果，認
為不能證明被告等犯罪，乃撤銷第一審依想像競合犯關係，從一重論處被告等共同連
續意圖使候選人不當選，以文字傳播不實之事，足以生損害於公眾及他人罪刑之判決
，改判諭知被告等無罪，固非無見。
惟查：(一)原判決以系爭第三封公開信內容，所提及新大屯聯誼會及新太平聯誼會確分
別於八十七年七月二十三日及同月二十八日聲明解散；及黃裕煌曾告訴被告等：馮定
國向渠稱「義工走了一批，還會有一批新的義工來」等語，而被告等相信黃裕煌所述
為真實，乃予以傳述，並無明知為不實事項而予以傳播之犯意等情，作為被告等並無
被訴意圖使馮定國不當選，而利用第三封公開信，傳播不實之事犯行之依據（見原判
決理由四之（二））。然前揭新大屯聯誼會及新太平聯誼會之解散原因，是否如系爭
第三封公開信內所載，係分別「為抗議馮定國的不仁不義」，及「因馮定國自私自利
」？又該第三封公開信內指馮定國「無情無義」、「耍弄權謀」、「對義工承諾要設
立七個服務處為新黨紮根，而食言」、「充其量只不過是個政客，擅於偽裝、作秀」
部分，似均足以損及馮定國之名譽，而對其得票數有不利於之影響（見選偵字第九號
卷第十九頁）。係憑何為各該載述？如何謂各該載述內容並無意圖使馮定國不當選，
而傳播不實情事？不無疑義。此與判斷被告等是否成立被訴犯行攸關，自須深入研求
並詳述理由，乃原判決就此部分未詳加調查究明，即逕為前揭推斷，難謂無調查未盡
及理由不備之違誤。(二)原判決以丁○○與馮定國之間，因八十七年初台中縣縣議員選
舉第七選區新黨應提名若干席，及因第四屆立法委員新黨立委初選作業，彼此對立；
暨丁○○曾因被檢舉其為抗議台中縣議會自肥條款，當眾丟擲雞蛋，有損新黨形象，
而被新黨廉政勤政委員會決議停止黨權三個月，被告等合理懷疑係馮定國向新黨廉政
勤政委員會檢舉，致丁○○遭取消立委初選資格等情。而推論被告等就系爭第四封公
開信所載：「新黨縣委會前執行秘書丁○○，因台中縣議會議員通過自肥案，為了表
達反對黨為縣民看緊荷包立場，前往縣議會丟擲雞蛋表示抗議，此一舉動，正是勇於
『挑戰黑金政治』的表現，獲得縣民熱烈支持，也獲得媒體好評，更因此獲得議會裡
清流議員正式表態，拒絕領取不公不義的金錢，您（指馮定國）缺乏民主風範，為了
封殺丁○○參加新黨立委初選，竟然向新黨廉勤會檢舉程先生丟雞蛋有損新黨形象，
並因此處分『停止黨權三個月』，取消立委初選資格，此一荒謬的處分案，竟是由一
位口口聲聲高喊挑戰黑金政治的立委所主導，您的競選口號是否已淪為自己的笑炳」
部分，並無被訴意圖使馮定國不當選，而傳播不實之事犯行（見原判決四之（四））
。然依卷附之新黨廉政勤政委員會致丁○○函所載，丁○○係因於八十七年縣議員選
舉中，經人檢舉涉有賄選爭議；及同年村里長暨鄉鎮巿民代表選舉期間，被指摘在台
中縣太平巿選區未盡力為該黨候選人輔選，反有為他黨候選人助詞等不宜言論，有違
黨紀；暨為抗議台中縣議會自肥條款，當眾丟擲雞蛋，有害該黨形象，而予以停止黨
權三個月（見選偵字第九號卷第四二頁）。則丁○○似非如系爭第四封公開信內所載
，純因抗議台中縣議會自肥條款，當眾丟擲雞蛋，有損新黨形象，而遭處分停止新黨
黨權三個月。上開新黨廉政勤政委員會函所列丁○○被處分事由中之於八十七年縣議
員選舉被檢舉涉有賄選爭議，及同年村里長暨鄉鎮巿民代表選舉期間，被指摘為他黨
候選人助詞等，係由何人所檢舉？與馮定國有何關聯？如何謂係由馮定國所主導？又
該函所列丁○○被處分事由，與馮定國所主張挑戰黑金有何牴觸？如何謂馮定國之競
選口號淪為自己之笑柄？此與論斷被告等是否有此部分被訴犯行非無關聯，饒有詳予
審究論述之必要。乃原審就此部分未詳加調查釐清，即遽為前開推論，要嫌速斷，且
有理由不備之違誤。以上或為上訴意旨所指摘，或為本院得依職權調查之事項。檢察
官上訴意旨指摘原判決不當，非無理由，應認有發回更審之原因。
據上論結，應依刑事訴訟法第三百九十七條、第四百零一條，判決如主文。
中      華      民      國    九十一    年      九      月     十二     日
                              最高法院刑事第六庭
                                  審判長法官  吳  雄  銘
                                        法官  池  啟  明
                                        法官  石  木  欽
                                        法官  郭  毓  洲
                                        法官  吳  三  龍
      右正本證明與原本無異
                                              書  記  官
中      華      民      國    九十一    年      九      月     十七     日
